【裁判字號】    90,易,1901
【裁判日期】    900927
【裁判案由】    農會法
【裁判全文】
臺灣板橋地方法院刑事判決                          九十年度易字第一九一號
    公  訴  人  臺灣板橋地方法院檢察署檢察官
    被      告  己○○
    選任辯護人  陳國雄
                林秋萍
                吳文升
    被      告  戊○○
                壬○○
                庚○○
   右  一  人
   選任辯護人  張玉希
右列被告因農會法案件，經檢察官提起公訴（九十年度選偵字第四號、第二八號），
本院判決如左：
    主  文
己○○共同連續農會之選舉，對於有選舉權之人，交付財物，而約其選舉權為一定之
行使，處有期徒刑肆月，如易科罰金以參佰元折算壹日，新台幣伍仟元沒收。又共同
農會之選舉，對於有選舉權之人，行求財物，而約其選舉權為一定之行使，處有期徒
刑參月，如易科罰金以參佰元折算壹日，日本老松清酒壹瓶沒收。應執行有期徒刑陸
月，如易科罰金以參佰元折算壹日，新台幣伍仟元、日本老松清酒壹瓶均沒收。
戊○○、壬○○、庚○○農會之選舉有選舉權之人，收受財物，而許以為選舉權一定
之行使，各處有期徒刑貳月，如易科罰金均以參佰元折算壹日。均緩刑貳年。戊○○
、壬○○、庚○○各收受之財物新台幣伍仟元均分別沒收之，如全部或一部不能沒收
時，均分別追徵其價額。
    事  實
一、己○○係台北縣九十年度第十四屆新莊市農會理事及農會會員代表參選人，因所
    屬之「丹鳳小組」選區會員代表應選席次為三席，參選人有李義信、己○○、潘
    天龍及林晴影等四人，選情激烈，己○○為當選農會代表，竟基於賄選買票之概
    括犯意，於民國九十年一月二十二日前後，先後前往台北縣新莊市○○路○段一
    一九號、同右市○○街一一九之一號二樓、同右市○○街一一六巷十六號及同右
    市○○路三八七號等地，以贈送新台幣（下同）五千元現金為前金，當選代表後
    再交付一萬元後謝之方式，向「丹鳳農事小組」農會會員戊○○、乙○○（經職
    權處分不起訴）壬○○及庚○○等有投票權之人賄選買票，並約定戊○○、乙○○、壬○○及庚○○等人，於農會會員代表選舉投票支持己○○；而戊○○、乙○○、壬○○及庚○○等人，於收受己○○為賄選所交付之五千元後，均允諾在
    農會代表選舉投票時支持己○○。又己○○基於同前賄選買票之犯意，復於九十
    年二月十日前數日，委託亦基於賄選買票犯意聯絡之甲○○（業經檢察官提起公
    訴），前往台北縣新莊市○○路二十九號，致送賄選買票款項一萬元予有投票權
    之農會會員丙○○○（業經檢察官提起公訴），要求丙○○○於農會會員代表選
    舉投票支持己○○，丙○○○於收受甲○○為賄選所交付之五千元後，允諾在農
    會代表選舉投票時支持己○○。己○○於九十年二月初，以電話向有投票權之農
    會會員辛○○拉票時，表示將贈送日本清酒一瓶予辛○○，而行求辛○○於農會
    代表選舉投票時支持己○○。嗣己○○於九十年三月一日，在台北縣新莊市○○
    路七ＯＯ之十號一樓，為法務部調查局台北縣調查站及台北縣警察局新莊分局共
    同查獲，並扣得新莊農會丹鳳小組會員名冊、向辛○○行求之日本老松清酒一瓶
    以及向乙○○賄選買票之款項五千元，始悉上情。
二、案經法務部調查局臺北縣調查站及臺北縣警察局新莊分局共同移請臺灣板橋地方
    法院檢察署檢察官偵查起訴。
    理  由
一、訊據被告己○○、壬○○、庚○○、戊○○均矢口否認上犯行，被告己○○辯稱
    ：我沒有買票。調查局訊問時，他們說如果我不承認買票，就不讓我回去。我沒
    有拿錢給甲○○，清酒是朋友送給我，調查局來我家從酒櫃取出該瓶清酒，就說
    我是賄選云云。被告壬○○辯稱：我沒有收到五千元云云。被告庚○○辯稱：八
    十九年四月七日我才取得農會會員資格，離農會選舉只有幾個月時間，對於農會
    會員組織、人脈不熟，我完全沒有涉入云云。被告戊○○辯稱：我不識字，己○○沒有要求我投票給他，也沒有來我家云云。
二、經查：
    （一）右揭犯罪事實，業據被告己○○於法務部調查局台北縣調查站偵訊及本檢
          察官初訊時坦承不諱，核與另案被告甲○○、丙○○○及同案被告戊○○
          、乙○○供述以及證人辛○○、丁○○證述情節相符（見九十年度選偵字
          第四號偵查卷第四十九頁、第五十七頁、第八十二頁、第九十九頁、第一
          百頁），且有法務部調查局台北縣調查站對被告己○○實施通訊監察之譯
          文附卷及查扣之新莊農會丹鳳小組會員名冊、向辛○○賄選之日本老松清
          酒一瓶以及向乙○○賄選買票之款項五千元足資佐證。證人甲○○、翁邱
          梅英、乙○○、辛○○於本院審理時雖推翻前供，而為有利於被告己○○
          之證述，然因其所證或係唯恐自涉刑責或因基於情誼而迴護被告，尚難據
          為有利於被告己○○之認定。
    （二）另訊之被告壬○○、庚○○、戊○○雖矢口否認犯行，辯稱：伊僅認識楊
          文勝，但未收到己○○贈送之賄款云云。然查：被告己○○於農會代表選
          舉時，如何致贈現金五千元為前金，約定當選後再贈送一萬元後謝予被告
          壬○○、庚○○等人買票賄選等情，業據被告己○○於法務部調查局偵訊
          時供述明確，已如前述，且被告庚○○、壬○○經法務部調查局實施測謊
          發現其所稱：「己○○未送其五千元拜票；其未收到己○○致送之五千元
          」經測試均呈情緒波動之反應，研判均有說謊一節，亦有法務部調查局９
          ０陸三字第９０１３１７１１號鑑定通知書一紙附卷足稽；復參酌被告楊
          文勝與庚○○、壬○○、戊○○素無仇怨，衡情，殊無設詞構陷之理。
    （三）按農會法第四十七條之一第一項第一款、第二款規定「有選舉權之人，要
          求、期約或收受財物或其他不正利益，而許以不行使其選舉權或為一定之
          行使者」、「對於有選舉權之人，行求、期約或交付財物或其他不正利益
          ，而約其不行使選舉權或為一定之行使者」，所謂『財物或其他不正利益
          』，係指不法報酬，而與受賄人特定行為間，具有一定對價關係，其與社
          會『餽贈』之區別，即應從有無對價關係作為判斷基準，如能證明具有一
          定對價關係，縱以社交餽贈為名，仍應成立該罪，對價關係之有無，尚須
          審究贈與一方主觀意思如何。則查，被告己○○確有於上述時間，親往被
          告戊○○、壬○○、庚○○及乙○○住處交付五千元，或託甲○○交予翁
          邱梅英一萬元，戊○○、壬○○、庚○○、乙○○、丙○○○並當場予以
          收受乙節，業據被告己○○及乙○○於法務部調查局偵查中均自承在卷，
          且正值農會選舉之敏感時刻，惟被告己○○仍以致贈財物之方式，對於被
          告戊○○、壬○○、庚○○約其選舉權為一定之行使，被告戊○○、戴國
          良、庚○○及乙○○、丙○○○則當場收受財物，並許於投票時支持楊文
          勝以為選舉權一定之行使，顯見該五千或一萬元確係選舉賄賂。
    （四）是被告己○○、庚○○、壬○○、戊○○否認犯行之辯解，顯係卸責之詞
          ，不足採信。本件事證明確，被告己○○、戊○○、庚○○、壬○○之犯
          行均堪認定。
二、核被告己○○所為，係犯農會法第四十七條之一第一項第二款之對有投票權之人
    行求財物而約其為一定之行使罪及對有投票權之人交付財物而約其為一定之行使
    罪；而查，對於有投票權之人行求賄賂，僅以行賄之一方表示意思已足，不以他
    方允受為必要，對於有投票權人交付賄賂罪則須雙方意思表示合致並進而有賄賂
    之交付及收受行為始能成立，此二罪之犯罪構成要件不同，不成立連續犯，有最
    高法院六十九年台上字第六八二號判決意旨足資參照，則被告連進士、連仁宏所
    犯上開二罪即應分論併罰，公訴人未究明上情，認前開二罪有連續犯之裁判上一
    罪關係，尚有誤會，應予補正。被告戊○○、壬○○、庚○○之所為，則均係犯
    同法第四十七條之一第一項第一款之有選舉權人收受財物而許其選舉權為一定之
    行使罪。被告己○○、與同案甲○○二人間對所犯上開交付一萬元與丙○○○之
    賄選犯行，有犯意之聯絡，及行為之分擔，俱為共同正犯。被告己○○後多次對
    有選票權之戊○○、壬○○、庚○○、乙○○及丙○○○等人交付財物，而約其
    等之選舉權為一定之行使，犯罪時間緊接，所犯罪名相同，顯係出於概括犯意為
    之，均為連續犯，爰依刑法第五十六條規定以一罪論，並各加重其刑。按選舉乃
    民主政治最重要之表徵，其攸關一國政治良窳甚鉅，而賄選為敗壞選風之主要根
    源，本院審酌被告己○○不思以合法方法競選，竟謀議以賄賂之方式圖謀當選，
    破壞選舉之公平性與選舉文化及社會風氣，被告戊○○、壬○○、庚○○則收受
    賄賂，助長買票風氣，惟念其素無前科，品行尚佳，因貪圖小利而罹本件犯行，
    暨其等四人犯後態度不佳猶飾詞否認犯行等一切情狀，各量處如主文所示之刑，
    並均諭知易科罰金之折算標準，且就被告己○○定其應執行刑，以示懲儆。末查
    被告戊○○、壬○○、庚○○前均未曾受有期刑以上刑之宣告，有臺灣高等法院
    檢察署刑案紀錄簡覆表各一份在卷足參，本院斟酌被告戊○○、壬○○、庚○○
    因礙於人情且一時貪念致罹刑章，經此教訓今後均應益知慎戒，信無再犯之虞，
    本院認前開對其等三人宣告之刑，以暫不執行為適當，爰依法就被告戊○○、壬○○、庚○○所犯前開之罪均諭知緩刑二年，用勵自新。
四、至被告戊○○、壬○○、庚○○分別所收受之財物五千元，均應分別依農會法第
    四十七條之一第二項之規定宣告沒收之，如全部或一部不能沒收時，追徵其價額
    。至扣案之五千元及日本老松清酒一瓶，為被告己○○所有，供犯罪所用之物，
    均應依法宣告沒收。
據上論斷，應依刑事訴訟法第二百九十九條第一項前段，農會法第四十七條之一第一
項第一款、第二款、第二項，刑法第十一條前段、第二十八條、第五十六條、第五十
一條第五款、第四十一條第一項、第七十四條第一款、第三十八條第一項第二款，罰
金罰鍰提高標準條例第一條前段、第二條，判決如主文。
本案經檢察官陳盈錦到庭執行職務
中      華      民      國    九十      年      九      月    二十七    日
                                  臺灣板橋地方法院刑事第一庭
                                     法  官    胡  堅  勤
右正本證明與原本無異。
如不服本判決，應於判決送達後十日內，向本院提出上訴狀。
                                     書記官    劉  文  美
中      華      民      國    九十      年      九      月    二十七    日
附錄本案論罪科刑法條全文：
農會法第四十七條之一
農會之選舉有左列行為之一者，處三年以下有期徒刑，得併科三萬元以下罰金：
  一、有選舉之人，要求、期約或收受財物或其他不正利益，而約其不行使其選舉權
      或為一定之行使者。
  二、對於有選舉權之人，行求、期約或交付財物或其他不正利益，而約其不行使選
      舉權或為一定之行使者。
  三、對於候選人行求、期約或交付財物或其他不正利益，而約其放棄競選或為一定
      之競選活動者。
  四、候選人要求、期約或收受財物或其他不正利益，而許以放棄競選或為一定之競
      選。
犯前項之罪者，其所收受之財物沒收之。如全部或一部不能沒收時，追徵其價額。


司法院資訊處製作；財團法人民間司法改革基金會備份。
